臺灣高等法院民事判決　　　　　　　　　　　　　　　九十三年度上字第七二八號
　　上　訴　人　甲○○
　　訴訟代理人　賴重堯律師
　　被　上訴人　乙○○
　　訴訟代理人　楊延壽律師
當事人間請求遷讓房屋事件，上訴人對於中華民國九十三年七月二十三日台灣台北地
方法院九十二年度訴字第二九一六號第一審判決提起上訴，本院於民國九十三年十二
月六日言詞辯論終結，判決如下：
    主    　文
上訴駁回。
第二審訴訟費用由上訴人負擔。
    事實及理由
一、上訴人主張：坐落臺北市○○區○○段一小段一三○及一四五地號之建物即臺北
    市○○路○段十九巷三號及五號之建物（下稱系爭建物）係伊於九十二年一月十
    四日經拍賣而買受取得所有權，依民法第七百九十九條規定，數人區分一建築物
    ，而各有其一部者，該建築物及其附屬物之共同部份，推定為各所有人之共有，
    故系爭建物之地下室應為上訴人及其他所有人所共有，詎被上訴人對於系爭建物
    並無任何權源竟私自佔用系爭建物之地下室，排除上訴人及其他共有人之使用，
    並私設門及鎖將該地下室對外之通道鎖上，致伊無法使用。依民法第七百九十九
    條、第八百二十一條及第七百六十七條規定，自得請求被上訴人返還。乃聲明：
    (一)被上訴人應將系爭建物之地下室即如台北市大安地政事務所土地複丈成果圖所
    示斜線區域共二百三十七點七五平方公尺全部騰空，遷讓返還予上訴人及其他共
    有人。(二)願供擔保，請准宣告假執行等情，原審為駁回上訴人之訴及其假執行聲
    請之判決，上訴人不服，上訴聲明廢棄原判決，並請求判決如其在原審之聲明，
    並以供擔保為條件之假執行宣告。
二、被上訴人則以：系爭建物之地下室乃伊向訴外人林繼彬買得，並由林繼彬交付占
    有，伊自有占有使用權能，而原告所提出之建物登記謄本，並無系爭建物之地下
    室為共同使用部分之應有部分登記，上訴人所言其為共有人之一，尚嫌無據。又
    建築物依法附建之防空避難設備及法定停車空間，若在構造上得與其他部分區隔
    分離，在使用上亦具獨立之出入通道時，即非不得作為單獨之所有權客體，有最
    高法院九十三年台上字二二八號判決可供參照。而系爭建物之地下室具構造上之
    獨立性，得以遮風避雨，可達經濟上使用目的，且該地下室廣達二百三十七平方
    公尺，又有獨立之出入口，具使用上之獨立性，參照最高法院七十一年台上字一
    一九三號判決，其乃單一之不動產客體，並非該棟建築之附屬建物或從物，事實
    上亦未曾提供為該棟建築物各所有權人共同使用。因此，上訴人本於其為系爭建
    物之地下室所有權人之一之地位，請求伊遷讓返還房屋，於法無據等語，資為抗
    辯。乃為駁回上訴之聲明。
三、兩造不爭執之事實：
  　(一)上訴人於九十二年一月十四日因拍賣而買受取得系爭建物所有權。
  　(二)系爭建物之地下室並未辦理所有權登記，且現由被上訴人占有使用中。
  　(三)系爭建物之地下室無單獨門牌號碼，亦無獨立建號。
四、兩造爭執事項：
　　(一)系爭建物之地下室是否為系爭建物及其附屬物之共同部分。
　　(二)上訴人可否本於所有權之作用對系爭建物之地下室而為請求。
五、得心證之理由：
  　(一)按數人區分一建築物，而各有其一部者，該建築物及其附屬物之共同部分，推
    　定為各所有人之共有，其修繕費及其他負擔，由各所有人，按其所有部分之價
      值分擔之。民法第七百九十九條定有明文。查，上訴人所有之系爭建物為四層
      樓中之第一層，有上開建物及土地登記謄本可稽，其餘三層則為其他人所有，
      故上訴人屬該區分建物所有權人之一。而依上開規定，該區分所有建築物及其
      附屬物之共同部分，推定為各所有人之共有，如有他人無權占有該區分所有建
      築物及其附屬物之之共同部分者，上訴人固得依據民法第七百六十七條及第八
      百二十一條規定，本於區分所有權人之地位，請求該無權占有人將占有部分返
      還全體共有人。惟按民法第七百九十九條所謂共同部分，乃為各區分所有人利
　　　用該建築物所不可或缺，其性質屬於因物之使用目的不能分割者而言（大法官
  　　會議釋字第三五八號解釋參照），本件系爭建物之地下室是否為民法第七百九
    　十九條所謂之共同部分，即應依此為判斷標準。茲查：上訴人雖稱系爭建物之
      地下室無獨立之出入口，惟其亦陳明系爭建物之地下室業於七十二年間變更為
      目前之出入口，且依卷附之照片觀之，系爭建物之地下室之出入口乃一獨立之
      出入口，在構造上及使用上具有獨立性，其與區分所有建物及其附屬物部分，
      在使用目的上並無密不可分之關係，復經原審履勘現場屬實，有勘驗筆錄可考
      （見原審卷九九至一０一頁）。且依卷附台北市大安地政事務所土地複丈成果
      圖記載（見原審卷第一０四頁），系爭建物之地下室為系爭建物之地下一層，
      面積達二百三十七點七五平方公尺，較之上訴人所有系爭建物一樓面積（包括
      陽台一八．０九平方公尺）一八九．六平方公尺為大，依一般社會交易之客觀
      觀念，在構造上及使用上，應係以之作為獨立使用而設計。再依證人林繼彬於
      原法院到庭結證稱：「．．．我買的時候那是果菜市場．．．。」、「我買的
      時候是我使用地下室。」、「　我買的時候地下室沒有隔間，一直通到市○○
      道那裡，當作市場使用．．．。」、「我與房客簽約的時候有無出租地下室我
    　不記得，我是訂一樓的租約，他們是做皮件的，地下室最初他們用來當加工場
      地，後來當作倉庫使用．．．。」（見原審卷第一四七頁至一五一頁），足見
      系爭建物之地下室一向為供獨立使用，顯非為系爭建物各區分所有人利用該建
      築物所不可或缺，其性質亦非屬於因物之使用目的不能分割者，亦可見該地下
      室與系爭地上建物如分屬不同所有權人，亦不致喪失或減損系爭地上建物之利
      用價值或經濟效用，依前開大法官會議釋字第三五八號解釋，應難認系爭建物
      之地下室係專為輔助系爭地上層建物之經濟作用而為其附屬建物。此外，行政
      機關對於地下室建物用途所作防空避難室之規劃，僅係於空襲時應開放供鄰近
      公知之事實，不能因此認為地下層必係地上層房屋之附屬建物或為其共同使用
      部分，而應同歸地上層建物所有權人所有，最高法院九十三年度台上字第六六
      一號判決對此亦採相同之見解，可資參照。又系爭建物之地下室核准用途為防
      空避難室，並非供作地下停車場，與產權登記無關，有台北市政府工務局建築
      管理處九十三年五月二十八日北市工建使字第０九三六三七二七八００號函可
      考（見原審卷一六九頁及卷外證物袋上證三之建築執照及變更申請書）。建築
      物依法附建之防空避難設備，若在構造上得與其他部分區隔分離，在使用上亦
      具獨立之出入通道時，即可作為單獨之所有權客體，最高法院九十三年度台上
      字第二二八號判決亦採此相同論點。復查，系爭建物之該地下室雖無單獨門牌
      號碼，亦無獨立建號，上訴人固可經由系爭建物之側門而進至該地下一樓入口
      處，但不能進入該地下室，而被上訴人則能經由旁邊巷道之獨立出入鐵門進出
      該地下室等情，業經原法院履勘現場屬實已如前述，並有現場照片十四幀可稽
      （見原審卷第九九頁至一０二頁勘驗筆錄、第一一六至一二二頁）。況區分所
      有建物之地下層或屋頂突出物等，其非屬共用部分，並已由戶政機關編列門牌
      或核發其所在地址證明者，得視同一般區分所有建物，申請單獨編列建號，辦
      理建物所有權第一次登記。土地登記規則第八十二條亦定有明文。尚非謂未申
      請辦理建物所有權第一次登記者，即非能為建築物區分所有權之客體，最高法
      院七十一年台上字一一九三號判決及九十三年台上字二二八號判決均為相同之
      論述。系爭建物之地下室無單獨門牌號碼，亦無獨立建號，雖其原核准用途為
      防空避難室，惟在構造上既得與其他部分區隔分離，在使用上亦具獨立之出入
      通道，依前開說明，即非不得作為單獨之所有權客體。系爭建物之一樓原所有
      權人為張淑貞（見卷外上證一），被上訴人以新台幣一千八百萬元買受系爭建
      物時，依張淑貞之配偶即證人林繼彬上開陳述，並將爭建物之該地下室之使用
      收益權交付被上訴人，被上訴人並予以出租（見原審卷一四七至一五一頁），
      姑不論被上訴人是否取得事實處分權，惟被上訴人應非該地下室之無權占有人
      甚明，且因該地下室並非系爭建物及其附屬物之共同部分，上訴人依民法第七
      百九十九條行使區分所有權人之權利及七百六十七條物上請求權，請求被上訴
      人返還系爭建物之地下室即非有理。
    ○上訴人引用最高法院八十年度台上字第一七三三號、八十二年度台上字第一六
      八四號、八十八年度台上字第一五三三號及學者謝在全之著作以為其請求之依
      據一節，因本件之地下室僅係資為防空避難用，且空間大於地上一樓面積，在
      構造上可與其他地上建物區隔，在使用上亦具獨立之通道，與上開最高法院判
      學者著作所論述之情形不同，又本件事證已明確，上訴人聲請再次履勘現場，
      本院認已無必要，併此說明。
五、綜上所述，上訴人之請求應非有理，原審為其敗訴之判決並駁回假執行之聲請，
    並無不當，其上訴為無理由，應予駁回。
據上論結，本件上訴為無理由，依民事訴訟法第四百四十九條第一項、第七十八條判
決如主文。
中　　　華　　　民　　　國　　九十三　　年　　十二　　　月　　二十　　　日
                              民事第二庭
                                  審判長法  官　　張　耀　彩
                                        法  官    黃　嘉　烈
                                        法  官    王　仁　貴
正本係照原本作成。
如不服本判決，應於收受送達後二十日內向本院提出上訴書狀，其未表明上訴理由者
，應於提出上訴後二十日內向本院補提理由書狀（均須按他造當事人之人數附繕本）
上訴時應提出委任律師或具有律師資格之人之委任狀；委任有律師資格者，另應附具
律師資格證書及釋明委任人與受任人有民事訴訟法第四百六十六條之一第一項但書或
第二項（詳附註）所定關係之釋明文書影本。
中　　　華　　　民　　　國　　九十三　　年　　十二　　　月　　二十二　　日
　　　　　　　　　　　　　　　　　　　　書記官　　李　卓　英
附註：
民事訴訟法第四百六十六條之一（第一項、第二項）：
對於第二審判決上訴，上訴人應委任律師為訴訟代理人。但上訴人或其他法定代理人
具有律師資格者，不在此限。
上訴人之配偶、三親等內之血親、二親等內之姻親，或上訴人為法人、中央或地方機
關時，其所屬專任人員具有律師資格並經法院認為適當者，亦得為第三審訴訟代理人
。
